臺灣臺北地方法院刑事判決
111年度易字第374號
公  訴  人  臺灣臺北地方檢察署檢察官
被      告  劉昭明



上列被告因詐欺案件，經檢察官提起公訴（110年度偵字第15882
號），本院判決如下：
    主  文
劉昭明犯詐欺取財罪，處拘役參拾日，如易科罰金，以新臺幣壹
仟元折算壹日。
未扣案之犯罪所得新臺幣伍佰元沒收，於全部或一部不能沒收或
不宜執行沒收時，追徵其價額。
    犯罪事實
一、劉昭明意圖為自己不法之所有，基於詐欺取財之犯意，先於
    民國110年4月17日13時53分許起，騎乘車號000-0000號機車
    （下稱本案機車），跟隨黃惟揚駕駛之車號0000-00號自用
    小客車（下稱本案汽車），以「口」字形路線迴圈繞行，嗣
    於同日13時59分許，在臺北市大安區杭州南路2段59巷口處
    ，見本案汽車減速準備右轉，即刻意加速趨近本案汽車右後
    方，以左腳踢撞本案汽車車體，因而摔倒，以此方式刻意製
    造車禍事故（即俗稱「假車禍」，下稱本案車禍事故），再
    對黃惟揚佯稱受有傷害，有急事無法等待警方到場云云，致
    黃惟揚陷於錯誤，誤認本案車禍事故確係意外，應負肇事責
    任，遂交付現金新臺幣（下同）500元與劉昭明以求和解。
    嗣經黃惟揚察看本案汽車所裝設之環景型行車紀錄器，發覺
    遭詐，報警處理，循線查悉上情。
二、案經黃惟揚訴由臺北市政府警察局大安分局報告臺灣臺北地
    方檢察署檢察官偵查起訴。
    理  由
壹、程序方面
一、本判決下列所引用被告以外之人於審判外之陳述，檢察官、
    被告劉昭明均同意有證據能力（本院卷第97頁），且迄言詞
    辯論終結前並未聲明異議，本院審酌上開傳聞證據製作時之
    情況，尚無違法不當及證明力明顯過低之瑕疵，認以之作為
    證據適當，依刑事訴訟法第159條之5規定，認有證據能力。
二、本案認定事實引用之非供述證據，無證據證明係公務員違背
    法定程序取得，檢察官、被告未於言詞辯論終結前異議，依
    刑事訴訟法第158條之4規定反面解釋，均具證據能力。
貳、認定犯罪事實之理由與依據
一、訊據被告矢口否認有何詐欺取財犯行，辯稱：案發時我騎車
    準備至臺北市（下同）愛國東路與杭州南路2段路口之南門
    中繼市場（下稱南門市場）買菜，突然決定要到林森北路、
    長春路口接我小兒子劉鈞澤，載劉鈞澤去辦戶籍遷移事宜，
    始有迴圈繞行市區道路之舉。在案發地點，本案汽車忽然減
    速右轉，我嚇到反射往右閃才摔倒，本案車禍事故非「假車
    禍」。當下我急於接送劉鈞澤辦事，未請警方到場處理，因
    我受有傷害，告訴人黃惟揚遂交付現金500元，事後我有看
    醫生，並無詐欺取財之犯行云云。
二、經查，於110年4月17日13時59分許，在臺北市大安區杭州南
    路2段59巷口處，被告所騎乘之本案機車與告訴人所駕駛之
    本案汽車發生本案車禍事故。因被告表明受傷，有急事無法
    等待警方到場，告訴人認本案車禍事故確係意外，應負肇事
    責任，遂交付現金500元以求和解等情，為證人即告訴人於
    警詢中證述明確（偵字卷第11至13頁），並有本案機車、本
    案汽車車輛詳細資料報表、本院勘驗筆錄及附圖、附件可參
    （詳後述，偵字卷第31至33頁、本院卷第42至44、47至55頁
    ），且為被告所不爭執，此部分事實，首堪認定。
三、被告確以「假車禍」方式詐欺告訴人交付金錢，論述如下：
　㈠經本院勘驗本案汽車裝設之環景型行車紀錄器所接續攝錄之
    路況影片（共3部影片檔案），結果略為：
　⒈依影片之行車方向、街景觀察，本案汽車之行駛路線圖（包
    含被告出現位置與本案車禍事故發生處），詳如本判決附件
    一所示；本案機車之行駛路線圖，詳如本判決附件二所示。
　⒉影片自畫面顯示時間（下同）13：46：25起攝錄，畫面有左
    上、右上、左下、右下4個分割影像，依序為往本案汽車前
    、後方；自左、右側照後鏡往本案汽車後方之拍攝角度。
　⒊附件一檔案一黑色部分行駛路線圖部分
　　本案汽車停等在寧波東街上，其後依序行經愛國東路、杭州
    南路2段、金華街、羅斯福路1段83巷、羅斯福路1段。
　⒋附件一檔案二藍色部分行駛路線圖部分
　⑴本案汽車自羅斯福路1段起，依序行經寧波東街、愛國東路、
    愛國東路210巷。
　⑵13：53：50起，本案汽車自愛國東路210巷右轉沿金華街直行
    ，經過愛國東路170巷口時，右上方畫面可見被告出現並騎
    乘本案機車自後方駛來，詳如下圖：
  ⑶本案機車持續跟在本案汽車後方，兩車直行金華街，後於寧
    波東街右轉。
  ⑷13：54：58起，右下方畫面可見本案機車突減速停下，本案
    汽車持續直行，至近愛國東路口處停等紅燈，詳如下圖：
  ⒌附件一檔案三紅色部分行駛路線圖部分
　⑴燈號變為綠燈，本案汽車右轉愛國東路，此時本案機車再度
    起駛。
　⑵13：56：50起，本案汽車右轉愛國東路後，再度停等紅燈，
    本案機車跟著停在寧波東街右轉愛國東路之轉角（本案機車
    前方無任何車輛，依本案汽車前方燈號及其他車輛動向觀察
    ，本案機車行駛動向應為綠燈）。詳如下圖：　
　⑶本案汽車行駛方向之燈號轉為綠燈後，向前行駛，本案機車
    也同時起動，再度跟在本案汽車後方。
　⑷本案汽車及本案機車（跟在本案汽車後方）依序行駛愛國東
    路、愛國東路210巷、金華街、杭州南路2段。
  ⑸13：59：23起，本案機車在本案汽車右後方，兩車行駛於杭
    州南路2段。接近杭州南路2段59巷口時，本案汽車減速向右
    靠準備右轉，此時本案機車快速靠近本案汽車，被告以左腳
    踢本案汽車右側後（除被告左腳外，被告身體及本案機車均
    未接觸本案汽車），本案機車向右偏倒在路邊，隨後有一名
    路人上前協助被告。詳如下列連續擷圖：
　　
　　
　　
　　
　　
　　
　　
　㈡依前開勘驗結果，可知當日13時53分許起，被告即騎乘本案
    機車跟隨本案汽車後方，依序在金華街直行、右轉寧波東街
    、右轉愛國東路、右轉愛國東路210巷、右轉金華街（途中
    回到被告出現之原點）、右轉杭州南路2段（參附件一、二
    所示），以「口」字形路線迴圈繞行，嗣於同日13時59分許
    ，在臺北市大安區杭州南路2段59巷口處，見本案汽車減速
    準備右轉，即刻意加速趨近本案汽車右後方，以左腳踢撞本
    案汽車車體，因而摔倒等情，應可確認。自被告無端騎車跟
    隨本案汽車以「口」字形路線迴圈繞行，時間長達5分鐘以
    上；及被告於本案汽車13時54分58秒許、13時56分50秒許將
    停等路口紅燈之際，兩度無故減速停車，與本案汽車保持相
    當距離，避免為告訴人發現「跟車」狀況；暨被告見本案汽
    車減速準備右轉，竟刻意加速趨近本案汽車，以左腳踢撞本
    案汽車車體，因而摔倒等反常之舉，堪認被告確係刻意製造
    交通事故，本案車禍事故並非意外，甚為明灼。
　㈢參以證人即告訴人於警詢中證稱：我駕駛本案汽車行經杭州
    南路2段59號巷口，準備右轉時，聽到疑似碰撞聲，見被告
    跌倒路邊，就停車處理。被告說我轉彎太快，害他跌倒，造
    成腳扭傷，我以為是我不小心發生車禍，本要報警處理，但
    被告稱有急事，當下就直接以500元和解，後來我察看本案
    汽車所裝設之環景型行車紀錄器，發現本案車禍事故是被告
    製造之「假車禍」，遭被告詐取金錢等語（偵字卷第11至13
    頁），足認被告刻意製造本案車禍事故後，即對告訴人佯稱
    受有傷害，有急事無法等待警方到場云云，致告訴人陷於錯
    誤，誤認本案車禍事故確係意外，應負肇事責任，因而交付
    現金500元以求和解，被告係以刻意製造「假車禍」之方式
    詐取金錢得手。被告固辯稱：本案汽車突減速右轉，我嚇到
    反射往右閃才摔倒，本案車禍事故並非「假車禍」云云，然
    與前開事證顯然不符，並不可採。
四、被告其餘辯解不可採之理由：
　㈠被告雖辯稱：案發時我騎車準備至南門市場買菜，突然決定
    要到林森北路、長春路口與劉鈞澤會合，載劉鈞澤去辦戶籍
    遷移事宜，因而有迴圈繞行之舉云云。惟查：
　⒈紬繹前開勘驗筆錄及附件一、二行駛路線圖，可知被告騎乘
    本案機車之行駛路線（均係跟隨本案汽車行駛），可分析如
    後：❶自金華街出現後，沿金華街直行，途經同街與杭州南
    路2段路口，抵達同街與寧波東街路口。❷右轉寧波東街後，
    沿寧波東街直行，抵達同街與愛國東路口。❸右轉愛國東路
    後，沿愛國東路直行，途經同路與杭州南路2段路口，抵達
    同路與同路210巷巷口。❹右轉愛國東路210巷後，沿愛國東
    路210巷直行，抵達同巷與金華街口。❺右轉金華街後，沿金
    華街直行，途經上❶出現之原點後，抵達同街與杭州南路2段
    路口。❻右轉杭州南路2段，沿杭州南路2段直行。❼在杭州南
    路2段59巷口處發生本案車禍事故。
　⒉依被告之行駛路線以觀：
　⑴若被告有前往位在愛國東路與杭州南路2段路口之南門市場購
    物之意，於上❶階段，可逕在金華街與杭州南路2段路口右轉
    ，即能迅速抵達南門市場，並無跟隨本案汽車，大費周章繞
    行上❶至❸階段所示「ㄈ」字形路線，而駛抵南門市場之必要
    。
　⑵若被告有前往林森北路、長春路口之意，當可自其上❶所示出
    現之原點處，循臺北市區之主要幹道直接前往，當無跟隨本
    案汽車，以上❶至❼階段所示「口」字形路線，在市區道路迴
    圈繞行之必要。
　⑶若被告係於上❸階段駛至南門市場後，突然決定駛向林森北路
    、長春路口，以機車在市區道路行駛之機動性，當可直接轉
    向，逕往該目的地方向行駛，亦無跟隨本案汽車，進行後續
    ❸至❼階段所示略近「口」字形路線迴圈繞行之必要。
　⑷凡上各情，均徵被告此部分辯解，不可採信。甚且，被告於
    跟隨本案汽車迴圈繞行之過程中，竟有兩度無故減速停車，
    以求與本案汽車保持相當距離，避免為告訴人發現「跟車」
    之情況，已如前述，益徵被告所辯，顯屬虛情，洵非足取。
　㈡被告再辯稱：當下我急於接送劉鈞澤辦事，未請警方到場處
    理，且因我受有傷害，告訴人遂交付現金500元，事後我有
    看醫生云云。然查：
　⒈有關本案車禍事故所致傷勢及事後就醫情形：
　⑴①被告於警詢中供稱：本案車禍事故發生後，我左腳踝腫痛，
    沒有就醫，只有去私人中醫看後貼膏藥云云（偵字卷第9頁
    ）。②被告於偵查中，經檢察官訊問本案車禍事故發生經過
    ，先供稱：我撞到本案汽車後輪跌倒，本案機車把手壓到我
    的手，手腫起來，告訴人有給我500元，但因疫情關係我不
    敢去醫院云云。經檢察官質以「為什麼跌倒前要用腳踢一下
    車子？」、「你當時是否一直跟隨在告訴人後方？」，被告
    再改稱：我要載劉鈞澤去遷戶籍，後來車禍後我就去看腳，
    所以當天就沒辦云云（偵字卷第57至58頁）。③被告復於本
    院準備程序中改稱：我撞到本案汽車右後輪胎摔倒，腳被本
    案機車壓到受傷，本案車禍事故發生20多分鐘後，我有去就
    醫，是私人診所，我只記得醫生姓周云云（審易字卷第49頁
    ），前後供述反覆不一，已難憑信。
　⑵況且，依卷附健保查詢系統列印資料（偵字卷第71頁），被
    告於110年4月間，並無任何就醫看診之醫療紀錄。且被告自
    案發後之第2日（110年4月19日）即接受警詢，乃至本院111
    年8月8日言詞辯論終結止，均絲毫未能提出任何有關本案車
    禍事故所致傷勢、事後就醫情形之相關資料，顯與常情不合
    ，益徵被告前開所辯，僅屬卸責之詞，洵非足取。
　⒉有關被告未待員警到場處理本案車禍事故之緣由：
　⑴①被告於警詢中供稱：我急著接小孩辦事，故未請警方到場處
    理云云（偵字卷第9頁）。②被告於偵查中供稱：當天劉鈞澤
    放假，在林森南路等我去載他，要去戶政事務所將戶籍遷到
    汐止。因為劉鈞澤還要去桃園龍潭，所以我載他遷戶籍後，
    要再載他去搭車云云（偵字卷第58頁）。
　⑵然經檢察官調取劉鈞澤之勞保資料及110年4月間之打卡出勤
    紀錄（偵字卷第67至71頁），顯示110年4月間，劉鈞澤僅於
    4月3日、4月8日、4月18日、4月28日休假，其餘日數均正常
    出勤，上班時間略為10時38分至10時56分間起至14時0分至1
    5時1分間止、16時46分至16時56分間起至21時0分起至22時5
    0分間止，案發當日正常上班，並無請假紀錄。而檢察官於
    起訴書載述此部分證據後：③被告於本院準備程序中改稱：
    我本來準備把車停在愛國東路與杭州南路2段口，去南門市
    場買菜，但我突然想到要先去將劉鈞澤之戶籍遷到汐止，因
    此我與劉鈞澤約在林森北路、長春路口會合云云（本院卷第
    41頁）。④於本院審理中供稱：當天我要去南門市場買菜，
    但劉鈞澤早上9點多出門時，我有跟他約好去辦戶籍遷移，
    他隨口應我1句在林森北路那邊等就出門了。我不知道劉鈞
    澤那天下午有無請假，只知道劉鈞澤好像在做火鍋，不知道
    店名，也不知道工作地址，事後問才說他那天有上班，但他
    14時至17時有空檔跟我出去辦事云云（本院卷第99至101頁
    ）。
　⑶關於劉鈞澤於案發當日有無上班出勤、何時與劉鈞澤約定接
    送事宜、約定至何處搭載劉鈞澤等事項，被告所供前後矛盾
    ，時因證據蒐集、開示狀況而有齟齬，所言已難憑信。何況
    ，被告於110年7月22日偵查中，自承並未辦理所指「劉鈞澤
    戶籍遷移事宜」，益徵被告所辯：當日急於搭載劉鈞澤辦理
    戶籍遷移，因而未待警方到場即行離去云云，顯非實情。
五、綜上所述，被告確以「假車禍」方式詐欺告訴人交付金錢，
    前開所辯均不可採。本案事證明確，被告犯行堪以認定，應
    予依法論科。
參、論罪科刑：
一、核被告所為，係犯刑法第339條第1項之詐欺取財罪。
二、爰以行為人之責任為基礎，審酌被告正值青壯，竟因貪圖小
    利，以「假車禍」方式詐欺告訴人交付金錢，所為實不可取
    ；兼衡被告自述家庭經濟狀況小康、無業、無需扶養之家人
    、高職畢業、本案審理中之健康情形等生活狀況、智識程度
    （偵字卷第7頁、本院卷第63、69、101頁）；及其素行（參
    卷附臺灣高等法院被告前案紀錄表）、偵審中展現之犯後態
    度、犯罪之動機、目的、手段、造成法益侵害程度、告訴人
    於偵審中所陳意見、所受損害、暨被告未賠償告訴人損失、
    檢察官、被告就量刑所為辯論等一切情狀，量處如主文第1
    項所示之刑，並諭知易科罰金之折算標準。
肆、沒收部分：
　　被告因本案詐欺取財犯行所詐得之現金500元，屬其犯罪所
    得，未據返還告訴人（本院卷第100頁），雖未扣案，然仍
    不容其保有，爰依刑法第38條之1第1項前段規定宣告沒收，
    併依同條第3項規定，於全部或一部不能沒收或不宜執行沒
    收時，追徵其價額。
據上論斷，應依刑事訴訟法第299條第1項前段（依法院辦理刑事
訴訟案件應行注意事項第159點，判決書據上論結部分，僅引用
應適用之程序法條），判決如主文。
本案經檢察官葉耀群提起公訴，檢察官葉芳秀到庭執行職務。
中    華    民    國   111    年     8    月    29    日
                  刑事第十三庭  審判長法  官  鍾雅蘭
                                      法  官  郭又禎
                                      法  官  劉庭維
以上正本證明與原本無異。
如不服本判決應於收受送達後20日內向本院提出上訴書狀，並應
敘述具體理由；其未敘述上訴理由者，應於上訴期間屆滿後20日
內向本院補提理由書（均須按他造當事人之人數附繕本）「切勿
逕送上級法院」。告訴人或被害人如對於本判決不服者，應具備
理由請求檢察官上訴，其上訴期間之計算係以檢察官收受判決正
本之日期為準。 因疫情而遲誤不變期間，得向法院聲請回復原
狀。
　　　　　　　　　　　　　　　　　　　書記官  陳福華
中　　華　　民　　國　　111 　年　　8 　　月　　30　　日
附錄本案論罪科刑法條全文
刑法第339條
意圖為自己或第三人不法之所有，以詐術使人將本人或第三人之
物交付者，處五年以下有期徒刑、拘役或科或併科五十萬元以下
罰金。
以前項方法得財產上不法之利益或使第三人得之者，亦同。
前二項之未遂犯罰之。